臺灣高等法院臺中分院民事判決　九十三年度上字第七八號
　　上　訴　人　合作金庫銀行股份有限公司（即台中縣神岡鄉之承當訴訟人）
　　法定代理人　梁成金
　　　　　　　　戊○○
右當事人間請求確認債權不存在事件，上訴人對於中華民國九十二年十二月二十五日
台灣台中地方法院九十年度訴字第一七七號第一審判決提起上訴，本院於九十四年一
月二十五日言詞辯論終結，判決如左：
　    主 　   文
上訴駁回。
第二審訴訟費用由上訴人負擔。
　    事實及理由
甲、程序方面：
一、本件第一審被告台中縣神岡鄉農會信用部因經營不善，經財政部依據金融機構合
    併法第十三條第一項之規定，發函指定中央存款保險股份有限公司接管，並命令
    該公司將台中縣神岡鄉農會信用部及其營業所必需之財產讓與合作金庫銀行股份
    有限公司（下稱合作金庫），由合作金庫概括承受其信用部全部營業及資產、負
    債，雙方並簽訂讓與承受契約（見原審卷第二八四頁至第二八九頁），合作金庫
    於九十一年九月十八日具狀聲請代第一審被告台中縣神岡鄉農會承當訴訟（見原
　　審卷第二八一至二八三頁），且為被上訴人同意，依民事訴訟法第二百五十四條
　　規定，其承當訴訟並無不合。
二、民事訴訟法第一百六十八條規定：「當事人死亡者，訴訟程序在有繼承人承受其
    訴訟以前當然停止」。又同法第一百六十八條至第一百七十二條所定之承受訴訟
    人，於得為承受時，應即為承受之聲明，亦為同法第一百七十五條所明定。本件
    第一審原告鄧德燿提起本件訴訟後，於同年十月十六日死亡，其繼承人為丁○○
    ○、乙○○、丙○○、己○○、甲○○等情，有戶籍謄本及繼承系統表在卷可憑
    （見原審卷第一五七至一六二頁），丁○○○、乙○○、丙○○、己○○及甲○
    ○五人（以下稱被上訴人丁○○○等五人）　於九十一年四月九日具狀聲明承受
    訴訟（見同卷第一五五、一五六頁），亦無不合。
三、被上訴人戊○○及被上訴人丁○○○等五人之被繼承人鄧德燿雖曾於原審審理八
    十九年度訴字第二五九九號宋美惠偽造文書等案件刑事訴訟程序中之八十九年十
    一月十五日具狀提起附帶民事訴訟，請求上訴人之前身台中縣神岡鄉農會應與訴
    外人宋美惠連帶給付被上訴人丁○○○等五人之被繼承人鄧德燿新台幣（以下同
    ）一百二十萬元及自民國（以下同）八十八年八月十三日起至清償日止按年息百
    分之五計算之利息，給付被上訴人戊○○三百五十萬元及自八十八年二月五日起
    至清償日止按年息百分之五計算之利息。惟按民事訴訟法所謂「同一事件」，必
    同一當事人就同一法律關係而為同一之請求，若此三者有一不同，即不得謂為同
    一事件（最高法院十九年上字第二七八號判例參照）。本件第一審原告為戊○○
    及鄧德燿（被上訴人丁○○○等五人之被繼承人），被告為台中縣神岡鄉農會（
　　即上訴人之前身），與前述附帶民事訴訟事件當事人（除宋美穗部分外）固屬同
　　一，惟本件戊○○及鄧德燿係以借貸意思不合致尚未成立借貸契約為由，求為確
　　認台中縣神岡鄉農會對鄧德燿、戊○○之一百二十萬元、三百五十萬元借款債權
　　不存在之判決；而上述附帶民事訴訟事件，戊○○、鄧德燿二人係本於侵權行為
　　損害賠償之法律關係，請求台中縣神岡鄉農會與其受僱人宋美惠連帶賠償鄧德燿
　　一百二十萬元及遲延利息、連帶賠償戊○○三百五十萬元及遲延利息，足見兩件
　　訴訟之法律關係及訴之聲明均不相同，依上說明，並非同一事件，被上訴人提起
　　本件訴訟，無重複起訴情形，其訴為合法。
乙、實體方面：
一、兩造之聲明：
（一）上訴人：求為判決：
  １、原判決廢棄。
  ２、被上訴人在第一審之訴駁回。
（二）被上訴人：均求為判決駁回對造之上訴。
二、被上訴人起訴主張：上訴人之前身台中縣神岡鄉農會信用部僱用之職員宋美惠，
　　負責辦理放款抵押品之查估、徵信工作，於八十七年六月間，利用執行職務之機
　　會，向其二舅即被上訴人丁○○○等五人之被繼承人鄧德燿詐稱其於八十五年六
　　月間向台中縣神岡鄉農會抵押借貸之一百萬元已屆清償期尚有六十萬元未還，辦
　　理換單（即更換借據）手續需在借款申請書、借據上簽名蓋章，另在空白之開立
　　帳戶申請書上簽名，鄧德燿依其指示而為簽名蓋章，宋美惠嗣偽刻鄧德燿之印章
　　，擅自向上述農會申請開設鄧德燿名義之二一–○五二八二–二–○活期存款帳
　　號供自己使用（鄧德燿平日使用之帳號為三四八–七號），八十八年八月間，宋
　　美惠又以換單為由，要求鄧德燿在空白之借款申請書及借據上簽名蓋章，宋美惠
　　隨即於空白之借款申請書及借據上偽填金額金額一百二十萬元，向台中縣神岡鄉
　　農會申請同額貸款，該農會於八十八年八月十三日如數將款項撥入宋美惠所擅自
　　申請開設之上開鄧德燿二一–○五二八二–二–○帳戶內，宋美惠隨即於同日，
　　兩次偽造領款金額分別為八十二萬元、三十八萬元之鄧德燿名義取款憑條，領得
　　該一百二十萬元供自己花用。另宋美惠於八十八年一月間，為其四舅即被上訴人
　　戊○○辦理一百萬元抵押貸款之機會，向被上訴人戊○○偽稱因內部作業關係，
　　須填寫多份空白借款申請書及空白借據等文件存檔，騙使被上訴人戊○○於數份
　　空白借款申請書及借據等文件上簽名蓋章，嗣宋美惠即偽刻戊○○之印章，擅自
　　向前述農會申請開設帳號二一–○五五七三–三–○號戊○○名義之活期存款帳
　　戶供自己使用（被上訴人戊○○平日使用之帳號為三七○三–四–○號），八十
　　八年二月五日，擅自於空白之借款申請書及借據上偽填借款金額三百五十萬元，
　　以被上訴人戊○○名義，向上述農會借款三百五十萬元自行花用。被上訴人丁○
　　○○等五人之被繼承人鄧德燿既係以申辦原貸款六十萬元換單之意思而在借款申
　　請書及借據上簽名蓋章，並無申貸系爭一百二十萬元之意思，被上訴人戊○○則
　　係以申辦一百萬元貸款之意思而在空白借款申請書、借據上簽名蓋章，以供上訴
　　人內部作業之用，並無向上述農會借貸系爭三百五十萬元之意思，是被上訴人丁
　　○○○等五人之被繼承人鄧德燿與上述農會間就系爭一百二十萬元借款，以及被
　　上訴人戊○○與上述農會間就系爭三百五十萬元借款，各該借貸意思表示並未相
　　互一致，借貸關係並未成立，上述農會亦未將系爭借款金額分別交付予鄧德燿及
　　被上訴人戊○○，兩造間之各該消費借貸契約顯亦不生效力。退步言之，縱認被
　　上訴人丁○○○等五人之被繼承人鄧德燿有借貸系爭一百二十萬元而應負責清償
　　一百二十萬元債務，被上訴人戊○○有借貸系爭三百五十萬元而應負責清償三百
　　五十萬元債務，然訴外人宋美惠係受僱於前述農會，為農會之職員，為鄧德燿辦
　　理換單及為被上訴人戊○○辦理貸款執行職務之際，施用詐術，使鄧德燿及被上
　　訴人戊○○於多份空白文件上簽名蓋章，致鄧德燿及被上訴人戊○○分別受有前
　　述一二○萬元及三五○萬元之損害，依民法第一百八十八條規定，上述農會應與
　　訴外人宋美惠各對鄧德燿及被上訴人戊○○負連帶負損害賠償之責，被上訴人主
　　張以其對上述農會所負之系爭債務，與上述農會對被上訴人所負之損害賠償債務
　　相互抵銷，抵銷後系爭債務全部消滅，上訴人竟仍以系爭借款受讓人之地位，要
　　求被上訴人各清償上開借款等情，爰求為確認：（一）上訴人對被上訴人丁○○
　　○、乙○○、丙○○、己○○、甲○○就上述一百二十萬元借款債權不存在；（
　　二）上訴人對被上訴人戊○○就上述三百五十萬元借款債權不存在之判決。
三、上訴人則以：被上訴人丁○○○等五人之被繼承人鄧德燿及被上訴人戊○○既均
    已於系爭借款申請書上「申請人」欄以及借據上「借款人」欄內簽名蓋章，則伊
    等二人於該等文件上簽名蓋章，或因訴外人宋美惠之詐欺而於借據等文件上簽名
    ，或因同意宋美惠以伊等名義借款而自願出名為借款人，屬內心意思，均非台中
    縣神岡鄉農會所能知悉，伊等二人於借據及借款申請書上簽名、蓋章，即屬向台
    中縣神岡鄉農會借款之要約行為，台中縣神岡鄉農會就此等貸款申請事件予以審
    核後決定貸與款項，為承諾借貸之意思表示，故雙方間並無所謂意思表示不一致
    之情形，且台中縣神岡鄉農會亦已依約將系爭借款分別撥入借據上所指定之上開
    五二八二－二－○號鄧德燿帳戶及五五七三－三－○號戊○○帳戶內，系爭借款
    已交付予鄧德燿及被上訴人戊○○，雙方間有借貸關係存在，至於該等款項係由
    訴外人宋美惠或鄧德燿及被上訴人戊○○所領取使用，均非所問，被上訴人請求
    確認系爭借款債權不存在，為無理由。又台中縣神岡鄉農會所僱用之職員即訴外
    人宋美惠自八十五年四五日起即調任放款徵信、估價工作，並非擔任放款業務，
    足見辦理放款非伊業務範圍，則宋美惠縱令有向鄧德燿及被上訴人戊○○為詐欺
    行為，亦僅係宋美惠個人之犯罪行為，且宋美惠係受鄧德燿及被上訴人戊○○委
    任之代理人地位而申辦本件借款，並非基於為其受僱人之地位而為執行職務之行
    為，台中縣神岡鄉農會無庸負僱用人連帶損害賠償責任，是被上訴人主張以台中
    縣神岡鄉農會依民法第一百八十八條規定對被上訴人丁○○○等五人所負賠償一
    百二十萬元債務，對被上訴人戊○○所負賠償三百五十萬元債務，與被上訴人丁
    ○○○等五人對台中縣神岡鄉農會所負之系爭一百二十萬元債務，及被上訴人對
    台中縣神岡鄉農會所負之三百五十萬元債務相抵銷，抵銷後台中縣神岡鄉農會已
    無債權存在云云，亦無理由等語，資為抗辯。
四、民事訴訟法第二百四十七條第一項規定：「確認法律關係之訴，非原告有即受確
    認判決之法律上利益者，不得提起」。該條所謂「即受確認判決之法律上利益」
    ，係指因法律關係之存否不明確，致原告在私法上之地位有受侵害之危險，而此
    項危險得以對於被告之確認判決除去之者而言，故確認法律關係成立或不成立之
    訴，苟具備前開要件，即得謂有即受確認判決之法律上利益（最高法院四十二年
    臺上字第一○三一號判例參照）。本件被上訴人丁○○○等五人之被繼承人鄧德
    燿於原審起訴主張伊並未向上訴人之前身台中縣神岡鄉農會借貸如原判決附件一
    借據所載之借款一百二十萬元；被上訴人戊○○主張其未向上訴人之前身台中縣
    神岡鄉農會借貸如原判決附件二借據所載之借款三百五十萬元等情，為上訴人所
    否認，上訴人並請求被上訴人清償上開借款，是兩造間就各該消費借貸關係之存
    在與否顯不明確，致被上訴人在私法上之地位有受侵害之危險，且此種危險得以
    對上訴人之確認判決除去之，是被上訴人顯有即受確認判決之法律上利益，依上
    說明，被上訴人提起本訴，其權利保護要件即已具備。
五、被上訴人主張：上訴人之前身台中縣神岡鄉農會信用部僱用之職員宋美惠，負責
    辦理放款抵押品之查估、徵信工作，於八十七年六月間，利用執行職務之機會，
    向其二舅即被上訴人丁○○○等五人之被繼承人鄧德燿詐稱其於八十五年六月間
    向台中縣神岡鄉農會抵押借貸之一百萬元已屆清償期尚有六十萬元未還，需辦理
    換單（即更換借據）手續，要求鄧德燿在借款申請書、借據上簽名蓋章，另在空
    白之開立帳戶申請書上簽名，鄧德燿依其指示而為簽名蓋章，宋美惠嗣偽刻鄧德
    燿之印章，擅自向上述農會申請開設鄧德燿名義之二一–○五二八二–二–○活
    期存款帳號供自己使用（鄧德燿平日使用之帳號為三四八–七號），八十八年八
    月間，宋美惠又以換單為由，要求鄧德燿在空白之借款申請書及借據上簽名蓋章
    ，宋美惠隨即於空白之借款申請書及借據上偽填金額金額一百二十萬元，向台中
    縣神岡鄉農會申請同額貸款，該農會於八十八年八月十三日如數將款項撥入宋美
    惠所擅自申請開設之上開鄧德燿二一–○五二八二–二–○帳戶內，宋美惠隨即
    於同日，兩次偽造領款金額分別為八十二萬元、三十八萬元之鄧德燿名義取款憑
    條，領得該一百二十萬元供自己花用（其中八十二萬元係領現金，三十八萬元係
    轉帳轉入宋美惠之帳戶內）。另宋美惠於八十八年一月間，為其四舅即被上訴人
    戊○○辦理一百萬元抵押貸款之機會，向被上訴人戊○○偽稱因內部作業關係，
    須填寫多份空白借款申請書及空白借據等文件存檔，騙使被上訴人戊○○於數份
    空白借款申請書及借據等文件上簽名蓋章，嗣宋美惠即偽刻戊○○之印章，擅自
    向前述農會申請開設帳號二一–○五五七三–三–○號戊○○名義之活期存款帳
    戶供自己使用（被上訴人戊○○平日使用之帳號為三七○三–四–○號），八十
    八年二月五日，於空白之借款申請書及借據上偽填借款金額三百五十萬元，以被
    上訴人戊○○名義，向上述農會借款三百五十萬元自行花用等情，業據被上訴人
    提出借據（見原審卷第六頁、第七頁、第一二七頁）、存款印鑑卡（見原審卷第
    八頁、第十二頁）、取款憑條（見原審卷第九頁、第十頁、第十三頁）、轉帳收
    入傳票（見原審卷第十一頁）、借款申請書、放款支出傳票、取款憑條、轉帳收
    入傳票（見調閱之台中地檢署八十九年度偵字第五六二八號宋美惠偽造文書等案
    卷證物袋）為證，證人鄧德鈞於台中地檢署八十九年度偵字第五六二八號宋美惠
    偽造文書等案件偵查中亦證稱：「八十八年十二月間，宋美惠到我家，她有承認
    有以鄧德燿、戊○○名義虛開帳戶，虛貸款項」等語〔見調閱之八十九年度偵字
    第五六二八號偵查卷（以下稱偵查卷）第三十三頁〕。上訴人則以前揭情詞為辯
    。是本件爭執要旨厥為鄧德燿及被上訴人戊○○與台中縣神岡鄉農會間分別就上
    開一百二十萬元及三百五十萬元款項有無成立消費借貸契約之合意。經查：
（一）被上訴人固不否認如原判決附件一、二所示一百二十萬元借據及三百五十萬元
      借據，分別經鄧德燿及被上訴人戊○○於各該借據上「借款人」欄內簽名蓋章
      ，惟上述二張借據上「借款金額」、「借款期間」、「借款利率」「借款撥入
      之帳戶號碼」等欄內以手書寫之字跡，以肉眼觀察，顯與前述二張借據上「借
      款人」欄內鄧德燿、戊○○之簽名筆跡不同，顯非鄧德燿、被上訴人戊○○所
      簽寫，是被上訴人主張鄧德燿及被上訴人戊○○二人係於空白之借據上簽名蓋
      章（即借據上之借款金額、借款期間、借款利率及撥款帳戶號碼等欄均係空白
      之意）一節，應屬可採。再查，鄧德燿曾於八十五年六月十三日向台中縣神岡
      鄉農會借貸一百萬元，嗣經部分清償，僅欠六十萬元，八十七年六月十五日就
      所餘欠款六十萬元另立新借據（即俗稱換單），借據上載明將六十萬元款項撥
      入鄧德燿於台中縣神岡鄉農會豐洲分部所開立之第三四八–七號活期儲蓄存款
      帳戶內之情，為兩造所不爭，並有各該借據、放款支出傳票、放款收款憑條、
      轉帳收入傳票可稽（見調閱之偵查卷外放證物袋、原審卷第一七七頁、第一七
      八頁），惟八十八年八月十三日所書立如原判決附件一之借據，其上第四條特
      約條款第一項卻以手寫填空之方式，指定將一百二十萬元借款撥入台中縣神岡
      鄉農會第五二八二–二–○號鄧德燿名義之另一活期存款帳戶內（見原審卷第
      六頁），而該帳戶早已於八十七年六月十二日即申請開立啟用，有存款印鑑卡
      附卷可憑（見原審卷第七四頁），再依上訴人所提鄧德燿於台中縣神岡鄉農會
      之歷次借款及還款明細表（見原審卷第二０三頁），其上記載鄧德燿於八十七
      年六月十二日曾向上訴人借款九十五萬元，並由上訴人將該款項撥入該五二八
      二–二–○號帳戶內，是該筆九十五萬元借款若果為鄧德燿本人於八十七年六
      月十二日所借用，且該五二八二–二–○號帳戶亦確係基於鄧德燿本人之意思
      所申請開設，則鄧德燿於借得該筆九十五萬元借款撥入五二八二－二－０帳戶
      後，隔三日（八十七年六月十五日）就其舊欠六十萬元辦妥換單手續撥款時，
      衡情亦應會請求台中縣神岡鄉農會將該筆六十萬元款項撥入新開立之第五二八
      二–二–○號帳戶內，乃鄧德燿竟仍指定將該筆六十萬元撥入其之前所開立使
      用之該三四八–號帳戶？實有可疑，是被上訴人丁○○○等五人主張彼等之被
      繼承人鄧德燿係於不知情之情況下簽名於開戶申請書上，鄧德燿本人並無意另
      申請上設五二八二–二–○號帳戶一節，顯非無因；再參酌台中縣神岡鄉農會
      於八十八年八月十三日將系爭一百二十萬元款項撥入前述五二八二–二–○號
      帳戶後，其中八十二萬元隨即於同日由宋美惠領走（以現金領取），另三十八
      萬元亦於同日轉入宋美惠之帳戶內，有轉帳收入傳票及取款憑條可憑（見原審
      卷第九至十一頁、第一八０、一八一頁），並為上訴人所不爭，且互核各該傳
      票之筆跡又均屬相同，又參以證人即上訴人職員陳素娟於原審亦證稱：鄧德燿
      之該筆一百二十萬元借款，係宋美惠拿借款申請書、本票及借據來辦理，因為
      鄧德燿以前曾向台中縣神岡鄉農會借款，所以直接核對筆跡，伊並未見過鄧德
      燿本人，借據上對保人欄之章係宋美惠拿伊印章蓋的等情明確（見原審卷第一
      九六頁至第一九七頁），足見系爭一百二十萬元款項之借款、取款事宜均由宋
      美惠一人為之，該筆借款亦係由宋美惠使用。是被上訴人指稱鄧德燿係因宋美
      惠向其騙稱須換單為由，而應宋美惠要求在數份空白文件上簽名蓋章，其並未
      於八十八年八月十三向上訴人借用上開一百二十萬元，亦未向上訴人申請開立
      前揭五二八二–二–○號活期存款帳戶等情，應非虛假。再依上訴人所製作提
      出之前開借款及還款明細表（見原審卷第二０三頁及第四一六頁）以觀，其上
      固顯示鄧德燿曾先後於八十五年六月十三日、八十七年六月十二日、八十八年
      四月二十六日、同年六月七日、同年六月十四日及同年八月十三日分別向上訴
      人借款一百萬元、九十五萬元、二百萬元、二百萬元、二百萬元及一百二十萬
      元，然被上訴人丁○○○等五人除承認其中於八十五年六月十三日所借用之該
      一百萬元確係鄧德燿本人之借款外，餘均否認，而該等遭被上訴人否認之借款
      ，又均係指示上訴人將借款撥付至上開第五二八二–二–○號帳戶，且該等借
      款經上訴人撥付至該帳戶後，又均由宋美惠填載取款條領取現金或轉帳至其指
      定之他人帳戶，又其中八十七年六月十二日所借用之九十五萬元及八十八年四
      月二十六日、同年六月七日、同年月十四日所各借用之二百萬元，又均係於八
      十八年八月四日同一日清償等情，亦有上訴人提出之各該取款憑條、轉帳收入
      傳票、轉帳支出傳票及放款收款憑條附卷可佐，再參酌該五二八二–二–○號
      帳戶自開戶後，均僅供上開六筆借款之撥款之用，未曾有其他款項存入，此觀
      諸卷附該帳戶之交易明細表即明；復參酌證人鄧德鈞於宋美惠被訴偽造文書等
      刑事案件中，曾證稱：「八十八年十二月間宋美惠到我家，她有承認有以鄧德
      燿名義虛開帳戶，虛貸款項．．．．鄧德燿部分，她說盜貸一百二十萬元」等
      語明確（見調閱之台中地檢署八十九年度偵字第五六二八號偵查卷第三十三頁
      ），益徵訴外人宋美惠應有藉詞換單，而騙使鄧德燿在空白之借據、借款申請
      書等貸款文件上簽名蓋章，再據以在該等文件上偽填借款金額，而持向台中縣
      神岡鄉農會申貸款項花用，是被上訴人主張鄧德燿就原判決附件一借據上所載
      一百二十萬元款項並未與台中縣神岡鄉農會成立借貸契約等情，應屬可採。上
      訴人雖辯稱：鄧德燿於八十八年八月十三日向伊借款一百二十萬元時，曾一併
      簽發同額之本票一紙交與伊，該本票所載「壹佰貳拾萬元」（見原審卷第一四
      一頁）等字之字跡，與本票上鄧德燿之簽名字跡相似，應是鄧德燿所自行填寫
      ，故該筆借款若非鄧德燿所自行借用，亦應係鄧德燿同意宋美惠以其名義借貸
      云云。惟以肉眼比對該紙本票上「發票人」欄內之「鄧德燿」三字字跡，與本
      票金額欄內「壹佰貳拾萬元正」等字之字跡結果，「鄧德燿」三字之字體較大
      且不工整，而該「壹佰貳拾萬元」等字之字跡則較為秀麗且工整，且兩者運筆
      之氣勢、力道及勾稽方式亦不相同，顯非同一人所寫，是上訴人指稱二者字跡
      相似，顯難採憑。縱令前述本票上「發票人」欄內「鄧德燿」三字係鄧德燿本
      人所簽，惟鄧德燿及其承受訴訟人即被上訴人丁○○○等五人均一再主張鄧德
      燿係以借款餘額六十萬元換單之意思在多份空白文件上簽名，並未授權宋美惠
      於空白文件上填載一百二十萬元金額向台中縣神岡鄉農會借貸一百二十萬元，
      上訴人又未舉證證明鄧德燿有授權宋美惠簽發上述一百二十萬元本票之事實，
      自難以上述本票資為鄧德燿有借用一百二十萬元之證據，是被上訴人丁○○○
      等五人主張彼等之被繼承人鄧德燿就系爭一百二十萬元並無與台中縣神岡鄉農
      會成立消費借貸契約之意思，即屬可採。
（二）被上訴人戊○○曾於八十八年二月三日，向台中縣神岡鄉農會借款一百萬元，
      同年六月七日再借款一百五十萬元，此二筆借款，被上訴人戊○○均指示台中
      縣神岡鄉農會將款項撥入伊在台中縣神岡鄉農會豐洲分部所開立之第三七○三
      –四–○號活期存款帳戶等情，為兩造所是認，並有各該借據、放款支出傳票
      及轉帳收入傳票在卷可稽（見原審卷第一八二頁至第一八六頁）。然觀之八十
      八年二月五日所書立如原判決附件二所示借據，其上第四條特約條款第一項卻
      記載指示台中縣神岡鄉農會將借款撥付入該農會第五五七三–三–○號戊○○
      名義之活期存款帳戶內，而該五五七三–三–○號帳戶係於八十八年一月十五
      日申請開立啟用，有存款印鑑卡（見原審卷第八一頁）附卷可參，則該五五七
      三–三–○號帳戶若確係被上訴人戊○○本人之意思所申請開設，何以被上訴
      人戊○○於八十八年二月三日向台中縣神岡鄉農會借款一百萬元，以及同年六
      月七日向台中縣神岡鄉農會借款一百五十萬元時，並未指示台中縣神岡鄉農會
      將此二筆款項撥至五五七三–三–○號帳戶，而係指示台中縣神岡鄉農會撥入
      三七○三–四–○號帳戶內？參以上訴人所提被上訴人戊○○向台中縣神岡鄉
      農會之歷次借款還款明細表（見原審卷第一二六頁），其上顯示被上訴人戊○
      ○另曾先後於八十八年一月十八日、同年月二十一日、同年月二十七日、同年
      三月十五日及同年七月十七日向台中縣神岡鄉農會各借款三百萬元、一百萬元
      、一百萬元、二百萬元及七十萬元，此五筆借款亦均指定撥入該五五七三–三
      –○號帳戶內，有各該轉帳支出傳票及轉帳收入傳票附卷可憑，惟被上訴人戊
      ○○就此五筆借款及前開四百五十萬元借款均否認係其向台中縣神岡鄉農會所
      借，且該六筆借款經台中縣神岡鄉農會撥入五五七三–三–○號帳戶後，旋即
      均為宋美惠提領現金或將之轉至他人帳戶內；八十八年二月五日所貸四百五十
      萬元借款取得後，其中三百萬元及一百萬元係用以清償上開八十八年一月十八
      日及同年月二十一日所貸借之三百萬元及一百萬元，其餘款項則轉匯入宋美惠
      帳戶，亦有各該取款憑條、放款收款憑條及轉帳收入傳票在卷可考（見原審卷
      第一八七至一九０頁），並為上訴人第一審訴訟代理人九十二年十二月五日準
      備書狀所自承（見原審卷第四一六頁）；再參以上訴人所提五五七三–三–○
      號帳戶交易明細表（原審卷第一二六頁）以觀，該帳戶自開戶後，均僅供上開
      六筆借款之撥款之用，從未曾有其他款項存入，由此可見該帳戶顯係由宋美惠
      一人操作使用，是被上訴人戊○○主張宋美惠向伊佯稱須填寫多份借款申請書
      及借據等文件存檔，騙使伊於數份空白文件上簽名蓋章，伊並未向台中縣神岡
      鄉農會申請開立該五五七三–三–○號帳戶，亦未於八十八年二月五日向台中
      縣神岡鄉農會借用如原判決附件二借據所載之三百五十萬元等情，亦非無據。
      再者，附件二所示借據雖記載借款金額為三百五十萬元，然借款金額原載為四
      百五十萬元，因宋美惠於八十八年八月四日曾返還一百萬元，故於離職前擅自
      取出該紙借據，將借款金額更改為三百五十萬元等情，已據上訴人陳明（見上
      訴人九十年十二月二十六日答辯續狀第四、五頁），並經證人即上訴人職員陳
      素娟證述：借款之金額原係四百五十萬元，係宋美惠擅自更改為三百五十萬元
      等語屬實（見原審卷第一九八頁），且有轉帳收入及轉帳支出傳票可稽，可見
      被上訴人戊○○並無向上訴人借用此筆款項情事，否則即使原借款金額為四百
      五十萬元，嗣經清償一百萬元，亦不得由一方擅自變更契約之內容，而將借款
      金額遽改為三百五十萬元；另參酌證人鄧德鈞於宋美惠被訴偽造文書等刑事案
      件中，曾證稱：「八十八年十二月間，宋美惠到我家，她有承認有以．．．．
      戊○○名義虛開帳戶，虛貸款項」等語明確（見調閱之偵查卷第三十三頁），
      更足證明被上訴人戊○○主張伊就原判決附件二所示之三百五十萬元借據，並
      無與台中縣神岡鄉農會成立消費借貸契約之意思一節，亦屬可採。
（三）鄧德燿、戊○○前曾向台灣台中地方法院檢察署提起偽造文書、詐欺等罪之告
      訴，指稱：宋美惠於前述時間，利用執行職務之機會，向其二舅即被上訴人丁
      ○○○等五人之被繼承人鄧德燿詐稱其於八十五年六月間向台中縣神岡鄉農會
      抵押借貸之一百萬元已屆清償期尚有六十萬元未還，辦理換單手續需在借款申
      請書、借據上簽名蓋章，另在空白之開立帳戶申請書上簽名，鄧德燿依其指示
      而簽名蓋章，宋美惠嗣偽刻鄧德燿之印章，擅自向上述農會申請開設鄧德燿名
      義之二一–○五二八二–二–○活期存款帳號供自己使用（鄧德燿平日使用之
      帳號為三四八–七號），八十八年八月間，宋美惠又以換單為由，要求鄧德燿
      在空白之借款申請書及借據上簽名蓋章，宋美惠隨即於空白之借款申請書及借
      據上偽填金額一百二十萬元，向台中縣神岡鄉農會申請同額貸款，該農會於八
      十八年八月十三日如數將款項撥入宋美惠所擅自申請開設之上開鄧德燿二一–
      ○五二八二–二–○帳戶內，宋美惠隨即於同日，兩次偽造領款金額分別為八
      十二萬元、三十八萬元之鄧德燿名義取款憑條，領得該一百二十萬元供自己花
      用。另宋美惠於八十八年一月間，為其四舅即被上訴人戊○○辦理一百萬元抵
      押貸款之機會，向被上訴人戊○○偽稱因內部作業關係，須填寫多份空白借款
      申請書及空白借據等文件存檔，騙使被上訴人戊○○於數份空白借款申請書及
      借據等文件上簽名蓋章，嗣宋美惠即偽刻戊○○之印章，擅自向前述農會申請
      開設帳號二一–○五五七三–三–○號戊○○名義之活期存款帳戶供自己使用
      （被上訴人戊○○平日使用之帳號為三七○三–四–○號），八十八年二月五
      日，於空白之借款申請書及借據上偽填借款金額三百五十萬元，以被上訴人戊
      ○○名義，向上述農會借款三百五十萬元自行花用等語。經該署檢察官偵查結
      果認宋美惠涉有偽造文書、詐欺罪嫌，將宋美惠提起公訴，移送原法院刑事庭
      理，現通緝中等情，亦有調閱之該案卷宗可考，系爭一百二十萬元及三百五十
      萬元既係宋美惠冒用鄧德燿、戊○○之名義申貸得款花用，更足佐證鄧德燿、
      戊○○就系爭款項無借貸之意思。
（四）民法第一百五十三條第一項固規定：「當事人互相表示意思一致者，無論其為
      明示或默示，契約即為成立」。惟按當事人間契約之成立，依法係以兩造意思
      合致為要件（最高法院十八年上字第一五七號判例參照）。所謂意思合致，除
      具備同一內容之意思外，且在主觀上須有與他方意思表示相結合而使發生法律
      上效果之意念存在，是契約之成立，須有要約與承諾二者意思表示一致之事實
      始足當之，若無此事實，則契約尚未合法成立。本件被上訴人丁○○○等五人
      之被繼承人鄧德燿係就原貸款六十萬元辦理換單之意思，而於原判決附件一借
      據上「借款人」欄內簽名蓋章，鄧德燿並無與台中縣神岡鄉農會成立一百二十
      萬元消費借貸契約之意思；被上訴人戊○○則係以辦理一百萬元貸款之意思，
      依台中縣神岡鄉農會職員宋美惠之要求，而在原判決附件二借據上「借款人」
      欄內簽名蓋章，以供上訴人內部作業使用，當時借據上「借款金額」、「借款
      期間」、「借款利率」、「撥入借款之帳號」欄均屬空白，該借據上之「借款
      金額」、「借款期間」、「借款利率」、「撥入借款之帳號」等欄之內容（手
      寫字跡部分），均係嗣後由訴外人宋美惠所偽填，被上訴人戊○○就系爭三百
      五十萬元並無與台中縣神岡鄉農會成立消費借貸契約之意思等情，已詳如上述
      ，鄧德燿、被上訴人戊○○就系爭一百二十萬元、三百五十萬元既無成立消費
      借貸契約之意思，縱令上訴人之前身台中縣神岡鄉農會將此二筆款項撥入宋美
　　　惠擅自開設之鄧德耀及被上訴人戊○○上述帳戶而由訴外人宋美惠領用，亦不
　　　能認台中縣神岡鄉農會與鄧德燿、被上訴人戊○○各就上開款項有成立消費借
　　　貸契約之合意，依上開說明，兩造間之消費借貸契約尚未有效成立。上訴人徒
　　　以前述二張借據上借款人欄內有鄧德燿、被上訴人戊○○二人簽名蓋章之事實
　　　，即指稱鄧德燿、被上訴人戊○○二人分別有向台中縣神岡鄉農會借貸一百二
　　　十萬元、三百五十萬元之意思，進而指稱兩造間就上述款項有成立消費借貸契
　　　約之合意，即非有據。如上所述，鄧德燿、被上訴人戊○○二人就系爭一百二
　　　十萬元、三百五十萬元既無與台中縣神岡鄉農會成立消費借貸契約之合意，則
　　　不論鄧德燿及被上訴人戊○○是否有權以及是否已經向宋美惠為如上訴人所稱
　　　之撤銷被詐欺所為意思表示，要均於兩造間分別就系爭二張借據所載款項並無
　　　意成立消費借貸契約之認定不生影響，是上訴人所辯鄧德燿、戊○○二人受宋
　　　美惠詐欺而為錯誤之意思表示並未於法定一年期限內撤銷，消費借貸契約仍屬
　　　有效成立云云，即無足採。
（五）上訴人另辯稱：系爭兩張借據上「借款人」欄內所蓋之鄧德燿、戊○○印章，
      與約定書上所蓋之鄧德燿、戊○○印章相同，依約定書第二條，鄧德燿、戊○
      ○二人即應負清償系爭款項之義務等語。惟為被上訴人所否認。按鄧德燿、戊
      ○○與台中縣神岡鄉農會間所訂約定書第二條雖載稱：「立約人因名稱、組織
      、章程內容、印鑑、代表人、代表人權限範圍或其他足以影響貴會（指台中縣
      神岡鄉農會，以下同）權益變更情事發生時，應即以書面將變更情事通知貴會
      ，並辦妥變更或註銷留存印鑑之手續，於未為前項通知及變更或註銷留存印鑑
      手續前與貴會所為之交易，立約人均願負其責任，如因而造成貴會損害，並負
      賠償責任」等語（見本院卷第七十八、七十九頁），依上文句，係約定立約人
      之印鑑有變更情形應即書面通知台中縣神岡鄉農會，並至台中縣神岡鄉農會辦
      理印鑑變更或註銷，若未至台中縣神岡鄉農會辦理印鑑變更或註銷，則以原印
      鑑與台中縣神岡鄉農會所為之交易，立約人均應負責。至於立約人本人無借貸
      之意思而係被他人以約定書上之印章冒名貸款之情形，立約人應否負責？上述
      約定書第二條並未約定。本件系爭兩張借據上借款人欄內雖分別經鄧德燿、戊
      ○○蓋章，且所蓋印文均與約定書上之印鑑章相同，惟蓋章當時借據上「借款
      金額」、「借款期間」、「借款利率」、「撥入借款之帳號」欄均屬空白，該
      借據上之「借款金額」、「借款期間」、「借款利率」、「撥入借款之帳號」
      等欄之內容（手寫字跡部分），均係嗣後由訴外人宋美惠所偽填，再向台中縣
      神岡鄉農會冒名貸款領取花用，鄧德燿、戊○○各就系爭一百二十萬元、三百
      五十萬元並無與台中縣神岡鄉農會成立消費借貸契約之意思，消費借貸契約尚
      未成立等情，已詳如上述，既無成立消費借貸契約之合意，鄧德燿之承受訴訟
      人即被上訴人丁○○○等五人及被上訴人戊○○自無需各就系爭上述借款負清
      償責任，上訴人援引上開約定書第二條約定之內容，主張被上訴人丁○○○等
      五人及被上訴人戊○○應各就系爭一百二十萬元、三百五十萬元負清償責任，
      即非有據。
（六）上訴人再援引最高法院十八年上字第一六０九號判例、二十年上字第八二號判
      例，抗辯稱兩造間就系爭借款已成立消費借貸契約，款項撥入帳戶後縱令由訴
      外人宋美惠使用，仍應由被上訴人負清償責任等語。為被上訴人所否認。按最
      高法院十八年上字第一六○九號判例意旨：「債務債權之主體，應以締約之當
      事人為準，故凡以自己名義契約為債務之負擔者，即對債權人當然負契約上當
      事人應有之責任，至於其實際享用債權金額之為何人，原非所問。」、同院二
      十年上字第八二號判例：「債權債務之關係，應依確實可信之證據為憑，借券
      上所載明之債務人，不問其果為實際上受益之人與否，就其債務總須以名義上
      之債務人擔負履行之責，不得以與第三人之交涉，對抗債權人而求減輕其責任
      」。上述二則判例之事實，均以債權債務契約已有效成立為前提，而本件被上
      訴人丁○○○等五人之被繼承人鄧德燿及被上訴人戊○○，各就系爭一百二十
      萬元、三百五十萬元並無成立消費借貸契約之合意，消費借貸契約尚未有效成
      立之情，業如前述，被上訴人就系爭款項自無清償義務，顯見本件之情形與最
      高法院上開兩則判例之情形不同，上訴人援引上開兩則判例主張被上訴人應就
      系爭款項付清償責任，亦非有據。
（七）上訴人又辯稱以被上訴人戊○○名義借用之一百五十萬元以及四百五十萬元兩
      筆借款，其八十八年七月份之利息均由宋美惠以其帳戶存款轉帳至戊○○帳戶
      繳納利息，一百五十萬元借款之八十八年八月份利息，亦由宋美惠以其帳戶存
      款轉帳繳納云云。惟查被上訴人戊○○於八十八年六月七日向台中縣神岡鄉農
      會所借之一百五十萬元，除以其中之一百萬元償還前於八十八年二月三日向台
      中縣神岡鄉農會借用之一百萬元外，另僅提領現金四十五萬元，尚餘五萬元於
      帳戶內，委由宋美惠就近幫忙繳納該一百五十萬元貸款之利息等情，已據被上
      訴人戊○○陳明（見原審卷第二五四頁至第二六０頁），並有取款憑條在卷可
      參，而該五萬元先後於八十八年六月九日及八十八年六月十一日經宋美惠擅以
      三次各二萬元、二萬元及一萬元之數額提領完畢，亦經被上訴人提出存摺對帳
      單查詢表在卷可按，則其後宋美惠再以本身之存款為被上訴人戊○○繳納八十
      八年七、八月份之利息，自屬當然，殊難以此遽謂本件借款係宋美惠受被上訴
      人戊○○委任而代為申辦貸款，是上訴人上開抗辯，亦非可採。
（八）上訴人末又指稱被上訴人丁○○○等五人之被繼承人鄧德燿以及被上訴人戊○
      ○之學歷均為國民小學畢業，並非不識字，應知在上述借據等文件上簽名蓋章
      之意義，且在簽名蓋章之前又均曾向台中縣神岡鄉農會借貸款項，不可能受宋
      美惠詐騙而分別在多份之空白借據、借款申請書等文件上簽名、蓋章致遭宋美
      惠冒名貸款等語。此亦為被上訴人所否認。查鄧德燿及被上訴人戊○○之學歷
      固均為國民小學畢業，有調閱之上述偵查卷內訪談筆錄可考（見同上偵查卷及
      原審卷第二四三頁、第二四八頁），知識程度非高，且伊等二人與宋美惠又有
      甥舅關係（按：宋美惠為鄧德燿及被上訴人戊○○妹妹之女兒，亦即鄧德燿、
      、被上訴人戊○○分別為宋美惠之二舅、四舅），誼屬至親，而宋美惠又任職
      於台中縣神岡鄉農會，則鄧德燿及被上訴人戊○○基於與伊等有親戚關係之宋
      美惠應對貸款換單事宜瞭若指掌之關係，而對宋美惠信任有加，致對宋美惠要
      求伊等在上開空白借據上借款人欄內以及借款申請書上申請人欄內簽名蓋童一
      節未予深究，即率依宋美惠要求於數份空白借據、借款申請書等貸款文件上簽
      名、蓋章，而予宋美惠可趁之機，以伊等名義冒貸本件款項，衡情非無可能，
      況此冒貸之事實復經宋美惠向鄧德鈞自承屬實之情，已詳如上述，更足信為真
      實，是上訴人此部分之抗辯，亦難遽採。
六、綜上所述，系爭一百二十萬元係上訴人之前身台中縣神岡鄉農會信用部僱用之職
    員宋美惠，利用辦理放款抵押品之查估、徵信工作之機會，向其二舅即被上訴人
    丁○○○等五人之被繼承人鄧德燿詐稱其於八十五年六月間向台中縣神岡鄉農會
    抵押借貸之一百萬元已屆清償期尚有六十萬元未還，需辦理換單為由，要求鄧德
    燿在空白借款申請書、空白借據上簽名蓋章後，再於空白之借款申請書及借據上
    偽填金額金額一百二十萬元，冒用鄧德燿之名，向台中縣神岡鄉農會申請同額貸
    款，撥入宋美惠所擅自申請開設之鄧德燿二一–○五二八二–二–○帳戶，由宋
    美惠於同日分兩次領取花用。系爭三百五十萬元係宋美惠為其四舅即被上訴人戊
    ○○辦理一百萬元抵押貸款之機會，向被上訴人戊○○偽稱因內部作業關係，須
    填寫多份空白借款申請書及空白借據等文件存檔，騙使被上訴人戊○○於數份空
    白借款申請書及借據等文件上簽名蓋章後，再由宋美惠於空白之借款申請書及借
    據上偽填借款金額三百五十萬元，冒用被上訴人戊○○名義，向上述農會借得三
    百五十萬元自行花用，鄧德燿係就原貸款六十萬元辦理換單之意思，而於系爭三
    百二十萬元借據上簽名蓋章，並無申貸系爭一百二十萬元之意思，被上訴人戊○
    ○則係以辦理一百萬元之意思，應宋美惠要求而於系爭三百五十萬元借據上簽名
    蓋章，並無申貸三百五十萬元之意思，鄧德燿、戊○○各就上開款項與台中縣神
    岡鄉農會間並無成立消費借貸契約之合意，消費借貸契約尚未成立，台中縣神岡
    鄉農會對鄧德燿之承受訴訟人即被上訴人丁○○○等五人之一百二十萬元借款債
    權及對被上訴人戊○○之三百五十萬元借款債權均不存在，從而，被上訴人訴請
    確認（一）上訴人對被上訴人丁○○○等五人就原判決附件一借據所載一百二十
    萬元借款債權不存在；（二）上訴人對被上訴人戊○○就原判決附件二借據所載
    三百五十萬元借款債權不存在，均屬正當，原審為被上訴人勝訴之判決，核無不
    合，上訴論旨，指摘原判決失當，求予廢棄，非有理由，應予駁回。
七、本件被上訴人主張兩造間就系爭兩筆款項並無成立消費借貸契約之合意，消費借
    貸契約尚未成立，上訴人就系爭兩筆款項對被上訴人並無借款債權存在等語為有
    理由而應為被上訴人勝訴之判決，業如上述，則兩造其餘爭點即本件借款是否尚
    未交付；上訴人應否依民法第一百八十八條規定與其僱用之職員即訴外人宋美惠
    對被上訴人負連帶損害賠償責任；被上訴人得否主張以上訴人對伊等所負之上述
    賠償債務與系爭借款清償債務相抵。均無庸再予審究，另兩造其餘攻擊、防禦方
    法及舉證，核均與本件判決結果無影響，不逐一論述，附此敘明。
八、據上論結：本件上訴為無理由，依民事訴訟法第四百四十九條第一項、第七十八
    條，判決如主文。
中　　　華　　　民　　　國　　九十四　　年　　　二　　　月　　　四　　　日
~B1民事第七庭審判長法　官　邱森樟
~B2　　　　　　　　法　官　盧江陽
~B3　　　　　　　　法　官　邱森樟
右為正本係照原本作成。
？？？
~B 　 　　　　　　書記官　粘銘環
中　　　華　　　民　　　國　　九十四　　年　　　二　　　月　　二十一　　日
                                                                        Ｈ
